臺灣臺中地方法院民事判決
110年度重訴字第523號
原      告  賴橙彥  
            黃智偉  
            黃彩紋  
上三人共同
訴訟代理人  羅宗賢律師
被      告  賴聰明  
訴訟代理人  謝任堯律師
上列當事人間請求債務人異議之訴事件，本院於民國111年5月23
日言詞辯論終結，判決如下：
    主    文
一、確認被告對原告黃智偉、黃彩紋就本院109年度司執字第542
    00號強制執行事件所執之執行名義（臺灣高等法院臺中分院
    105年度重上更㈡字第37號判決）所載債權於逾新臺幣655萬3
    46元之本息部分之債權不存在。
二、本院109年度司執字第54200號清償債務強制執行事件中對原
    告黃智偉、黃彩紋之強制執行程序於逾新臺幣655萬346元之
    本息部分應予撤銷。
三、原告其餘之訴駁回。
四、訴訟費用千分之一由被告負擔，餘由原告負擔。
    事實及理由
壹、程序事項：
一、按不變更訴訟標的，而補充或更正事實上或法律上之陳述者
    ，非為訴之變更或追加，民事訴訟法第256條定有明文。本
    件原告起訴時聲明為：㈠確認被告於本院109年度司執字第54
    200號強制執行事件（下稱系爭執行事件）中對原告賴橙彥
    所主張之新臺幣（下同）657萬4718元及其利息債權不存在
    。㈡確認被告於系爭執行事件中對原告黃智偉、黃彩紋所主
    張之664萬7471元及其利息債權不存在。㈢系爭執行事件中對
    原告所為之強制執行程序應予撤銷（見本院卷第13頁）。綜
    觀原告之聲明請求，係主張被告於臺灣高等法院臺中分院（
    下稱臺中高分院）105年度重上更㈡字第37號確定判決（下稱
    系爭37號判決）主文第1項所示之債權對原告已不存在，被
    告不得持系爭37號判決為執行名義對原告之財產為強制執行
    。嗣因臺中高分院於民國111年2月25日以111年度聲字第3號
    裁定諭知系爭37號判決主文中，原告黃智偉、黃彩紋應對被
    告給付數額之記載由664萬7471元更正為656萬7471元，原告
    因此於111年5月23日本院言詞辯論期日將原訴之聲明第2項
    更正為：確認被告於系爭執行事件中對原告黃智偉、黃彩紋
    所主張之656萬7471元及其利息債權不存在（見本院卷第549
    頁）。核原告所為，僅係補充或更正事實上或法律上之陳述
    ，並未變更訴訟標的，非為訴之變更或追加，依上開規定，
    應予准許。
二、次按確認法律關係之訴，非原告有即受確認判決之法律上利
    益者，不得提起，民事訴訟法第247條第1項前段定有明文。
    而所謂即受確認判決之法律上利益，係指法律關係之存否不
    明確，原告主觀上認其在法律上之地位有不安之狀態存在，
    且此種不安之狀態，能以確認判決將之除去者而言（最高法
    院52年度台上字第1240號判決意旨參照）。查本件原告主張
    被告對其之系爭37號判決主文第1項所示債權不存在，為被
    告所否認，並對原告聲請強制執行，顯然兩造對於被告於系
    爭37號判決主文第1項所示之債權存否已發生爭執，原告就
    此債權是否仍有清償義務之法律上地位不安定，如不訴請確
    認，原告在私法上之地位將有受侵害之危險，而此種不安之
    狀態，能以確認判決將之除去，揆諸前揭意旨，原告提起本
    件確認之訴以排除此項危險，應有確認利益，先予敘明。
貳、實體事項：
一、原告主張：
　㈠被告前對原告提起清償債務訴訟，業經臺中高分院於107年12
    月25日以系爭37號判決確定，原告賴橙彥依系爭37號判決主
    文第1項應給付被告657萬4718元；原告黃智偉、黃彩紋依系
    爭37號判決主文第1項應給付被告656萬7471元，及均自96年
    10月3日起至清償日止按週年利率百分之5計算之利息。現被
    告持系爭37號判決為執行名義，對原告於本院提存所提存之
    提存金聲請強制執行，由本院以系爭執行事件受理在案，並
    已核發扣押提存金命令，尚仍在執行中。
　㈡惟兩造同為被繼承人賴柳金之繼承人，而被告因於賴柳金生
    前曾侵害賴柳金之財產，及於賴柳金死亡後侵害賴柳金全體
    繼承人所有之公同共有財產，經臺中高分院以107年度重家
    上字第5號判決（下稱系爭5號判決）判命如附表債權項目欄
    所示之財產應依兩造之應繼分比例分割，並經被告不服提起
    第三審上訴，最高法院以110年度台上字第605號判決上訴駁
    回而確定，是原告等人應分別取得如附表所示依個別應繼分
    比例得取得金額之債權。又雖附表編號3所示債權之債務人
    為訴外人賴金城（其全體繼承人為劉甄容、賴美麗、賴承益
    、賴俊仲、賴琛庭），但因被告對原告取得之系爭37號判決
    主文第1項所示債權，部分係受讓自賴金城之全體繼承人而
    來，依民法第299條規定，原告自得各以如附表所示依個別
    應繼分比例得取得金額之債權，於系爭執行事件中，對被告
    主張之依系爭37號判決主文第1項取得之債權相抵銷，並因
    原告各取得如附表所示依個別應繼分比例得取得之債權，於
    被告依系爭37號判決主文第1項所取得對原告之債權發生時
    ，均尚未罹於時效，而有抵銷之適格，依民法第335條規定
    ，應溯及得抵銷時發生抵銷之效力。故被告依系爭37號判決
    主文第1項對原告主張之債權本息，均因原告以附表所示依
    個別應繼分比例得取得之債權互相抵銷後而不復存在。另原
    告黃智偉就本院105年度司家聲字第15號裁定命被告應給付
    其訴訟費用3萬4249元之數額（下稱訴訟費用債權），亦於
    本件被告對其主張執行之債權中予以抵銷。爰請求確認系爭
    執行事件中被告對原告賴橙彥及對原告黃智偉、黃彩紋所主
    張之債權均不存在，並依強制執行法第14條之規定請求撤銷
    系爭執行事件中對於原告等人所為之強制執行程序。
　㈢並聲明：如程序事項更正後之聲明。
二、被告則以：
　㈠關於附表編號1所示之債權，屬公同共有債權，為被繼承人賴
    柳金之全體繼承人公同共有，不得逕由任一公同共有人按其
    應繼分比例可得之金額主張與其個人債務相抵銷，且該公同
    共有債權之產生，係以82年6月12日之侵權行為為基礎事實
    ，是該公同共有債權請求權於84年6月12日已罹於時效而消
    滅，縱經系爭5號判決准予分割，仍屬已消滅時效之債權，
    而該時效完成時，被告依系爭37號判決主文第1項取得之債
    權尚未發生，故並無民法第334條所規定之2人互負債務情形
    ，不符合抵銷之要件。
　㈡關於附表編號2所示之債權，係賴柳金之全體繼承人對訴外人
    賴光照、吳添旭2人之債權因罹於時效而剔除之部分，被告
    對此遭剔除部分並無任何責任，原告無從對被告主張抵銷。
　㈢關於附表編號3所示之債權，對於原告主張被告取得之系爭37
    號判決主文第1項所示債權，部分係受讓自賴金城之全體繼
    承人而來不爭執，但對於原告主張以此部分依個別應繼分比
    例得取得之債權為抵銷，因此部分之債權亦屬公同共有債權
    ，不得逕由任一公同共有人按其應繼分比例可得之金額主張
    各自對其個人所負債務互為抵銷，且在被告依系爭37號判決
    主文第1項取得之債權發生時，此部分債權已罹於時效而消
    滅。
　㈣關於附表編號4所示之債權，原告已於本院109年度司執字第7
    4167號執行事件中全部受償。
　㈤關於附表編號5所示之債權，於時效完成前，為公同共有債權
    ，不適於與個人債務抵銷，原告不得再執此已消滅時效之債
    權，於本件主張抵銷，況最高法院104年度台上字第2124號
    確定判決已認定原告對被告並無此筆債權，原告之主張顯然
    牴觸該最高法院確定判決之既判力。
　㈥又本件原告主張欲抵銷之債權，均係在系爭執行事件之執行
    名義即系爭37號判決確定前已為存在，而債務人異議之訴，
    須以其主張消滅或妨礙債權人之事由係發生於執行名義成立
    後始得為之，原告自不得據此提起本件債務人異議之訴。且
    此些欲抵銷之債權，原告已於系爭37號判決審理時有為抵銷
    主張，並均遭系爭37號判決認定不得抵銷而駁回，原告復執
    同一事由再行抵銷主張，顯有違民事訴訟法第400條第2條規
    定。
　㈦並聲明：原告之訴駁回。
三、本院之判斷：
　㈠按執行名義成立後，如有消滅或妨礙債權人請求之事由發生
    ，債務人得於強制執行程序終結前，向執行法院對債權人提
    起異議之訴。如以裁判為執行名義時，其為異議原因之事實
    發生在前訴訟言詞辯論終結後者，亦得主張之。執行名義無
    確定判決同一之效力者，於執行名義成立前，如有債權不成
    立或消滅或妨礙債權人請求之事由發生，債務人亦得於強制
    執行程序終結前提起異議之訴，強制執行法第14條第1項、
    第2項定有明文。基此，就具有實質確定力之執行名義，債
    務人得以執行名義成立後之消滅或妨礙事由提起債務人異議
    之訴。又所謂消滅債權人請求之事由，例如清償、提存、抵
    銷、免除、混同、債權讓與、債務承擔、更改、消滅時效完
    成、解除條件成就、契約解除或撤銷、另訂和解契約，或其
    他類此之情形。經查，被告係以系爭37號判決及確定證明書
    為執行名義，對原告聲請強制執行，由本院民事執行處以系
    爭執行事件受理，現強制執行程序尚未終結，經本院職權調
    閱系爭執行事件卷宗核閱無誤，依前揭說明，原告程序上得
    提起債務人異議之訴。
　㈡經查，本件被告於系爭執行事件，請求實現之權利為債務人
    即原告賴橙彥依系爭37號判決主文第1項應給付債權人即被
    告657萬4718元；債務人即原告黃智偉、黃彩紋依系爭37號
    判決主文第1項應給付債權人即被告656萬7471元，及均自96
    年10月3日起至清償日止按週年利率百分之5計算之利息，有
    系爭37號判決附卷可證（見本院卷第133至159頁）。而原告
    主張以其等如附表編號1至5所示之債權抵銷，經查：
　⒈附表編號1、3、5所示之債權：
　⑴按債之請求權雖經時效而消滅，如在時效未完成前，其債務
    已適於抵銷者，亦得為抵銷，民法第337條固定有明文。惟
    此與時效完成以後，二人互負之債務始適於抵銷者，情形自
    有不同（最高法院109年度台上字第541號判決意旨參照）。
　⑵附表編號1所示之債權，為被告於82年6月12日侵占賴柳金之
    現金而生之損害賠償請求權，依民法第197條第1項之規定，
    請求權已罹於時效而消滅，且經被告為時效抗辯（見本院卷
    第483頁）；附表編號3所示之債權，係賴金城於82至83年間
    提領賴柳金存款而對賴柳金全體繼承人所負不當得利債務14
    45萬182元，而被告固不爭執其有自賴金城全體繼承人受讓4
    50萬元之債權乙節，然附表編號3所示之債權已罹於15年之
    請求權時效，且經被告為時效抗辯（見本院卷第503頁）；
    附表編號5所示之債權，係被告自87年間無權占用臺中市○○
    區○○段000地號土地其中面積582.11平方公尺部分，而對賴
    柳金之全體繼承人所負相當於租金之不當得利債權，賴柳金
    之全體繼承人前於100年1月18日對被告起訴請求給付不當得
    利，其中，回溯5年之前之部分已罹於時效（未罹於時效部
    分即95年1月18日起至98年11月19日間之不當得利，共計530
    萬6612元本息，即附表編號4所示之債權），被告於該事件
    中主張時效抗辯，於本件中再度重申之（見本院卷第487頁
    ），則原告執此等已罹於時效之債權主張抵銷，自屬無據。
　⑶原告固主張被告於系爭執行事件請求實現之權利發生時點均
    為92至94年間，上開債權於時效未完成前，已適於抵銷云云
    ，然附表所示之債權原為被繼承人賴柳金之繼承人所公同共
    有，經系爭5號判決判命應依兩造之應繼分比例分割，並經
    被告不服提起上訴，經最高法院以110年度台上字第605號判
    決上訴駁回確定，方成為各繼承人單獨所有之債權；亦即附
    表編號1、3、5所示之債權於時效未完成前，均為公同共有
    債權，並非原告對被告單獨所有之債權，原告無從執以對被
    告所負之債務主張抵銷；而該等債權於時效完成後，固經分
    割而成各繼承人單獨所有之債權，然被告為時效抗辯已如前
    述，原告主張抵銷，即無理由。
　⒉附表編號2所示之債權：
　　此部分債權遭剔除，係因賴柳金之全體繼承人對賴光照、吳
    添旭之債權已罹於時效，被告對此遭剔除部分並無任何責任
    ，原告執對賴光照、吳添旭已罹於時效之債權，對被告主張
    抵銷，與民法第334條所規定之抵銷要件不符，要屬無據。
　⒊附表編號4所示之債權：
　  此債權業經原告以最高法院104年度台上字第2124號確定判
    決為執行名義聲請強制執行，由本院以109年度司執字第741
    67號執行事件執行，並於該事件中獲全部清償，此經本院調
    閱該執行事件卷宗查核屬實，原告即不得再以受清償之債權
    主張抵銷，自屬當然。
  ⒋訴訟費用債權：
  ⑴按二人互負債務，而其給付種類相同，並均屆清償期者，各
    得以其債務，與他方之債務，互為抵銷。但依債之性質不能
    抵銷或依當事人之特約不得抵銷者，不在此限，民法第334
    條第1項定有明文。次按，扺銷雖使雙方債務溯及最初得為
    抵銷時消滅，惟雙方互負得為抵銷之債務，並非當然發生抵
    銷之效力，必一方對於他方為抵銷之意思表示而後雙方之債
    務乃歸消滅，此觀民法第335條第1項規定自明。故被告對於
    原告有得為抵銷之債權，而在言詞辯論終結前未主張抵銷，
    迨其敗訴判決確定後表示抵銷之意思者，其消滅債權人請求
    之事由，不得謂非發生在該訴訟言詞辯論終結之後（最高法
    院29年渝上字第1123號判決意旨參照）。
  ⑵經查，被告係執系爭37號判決為執行名義，聲請強制執行，
    經本院以系爭執行事件受理在案，已如前述，而該事件係於
    107年11月27日言詞辯論終結，此見卷附系爭37號判決可明
    （見本院卷第133頁）。原告黃智偉於本案言詞辯論中方以
    本院105年度司家聲字第15號裁定確定訴訟費用之數額主張
    抵銷，依上揭說明，不受系爭37號判決既判力之遮斷。然該
    裁定命被告給付原告黃智偉、黃彩紋訴訟費用金額為3萬424
    9元，而原告黃智偉、黃彩紋對被告之此項債權乃為可分之
    債，依卷證資料未顯示原告黃智偉、黃彩紋有特別約定此訴
    訟費用債權之受領比例，則原告黃智偉、黃彩紋就該3萬424
    9元即各有2分之1即1萬7125元（計算式：34249/2＝17125，
    元以下四捨五入）之權利，故原告黃智偉於1萬7125元之範
    圍內主張抵銷，應予准許，逾此範圍，則無可取。
四、綜上所述，原告黃智偉、黃彩紋請求確認系爭37號判決所載
    債權對其等於逾656萬7471元之本息部分之債權不存在，並
    依強制執行法第14條第1項規定提起本件債務人異議之訴，
    請求撤銷本院109年度司執字第54200號強制執行程序，於逾
    655萬346元之範圍內，均有理由，原告黃智偉、黃彩紋逾此
    部分之主張、原告賴橙彥請求確認系爭37號判決所載債權對
    其等於657萬4718元之本息部分之債權不存在，並依強制執
    行法第14條第1項規定提起本件債務人異議之訴，請求撤銷
    系爭執行事件之強制執行程序之主張，於法即有未合，不應
    准許。
五、本件事證已臻明確，兩造其餘主張、抗辯及所提之證據，經
    本院審酌後，認均不足以影響本判決之結果，無逐一論駁之
    必要，附此敘明。
六、訴訟費用負擔之依據：民事訴訟法第79條。
中　　華　　民　　國　　111 　年　　7 　　月　　28　　日
                  民事第二庭    法  官  吳怡嫺
附表：（新臺幣）
編號 債權項目 債權金額 賴橙彥依應繼分比例1/9得取得之金額 黃智偉依應繼分比例1/18得取得之金額 黃彩紋依應繼分比例1/18得取得之金額    1 賴聰明與賴金城（其繼承人為劉甄容、賴美麗、賴承益、賴俊仲、賴琛庭）應連帶返還歸入被繼承人賴柳金之遺產債權    1923萬2500元    213萬6944元    106萬8472元    106萬8472元   2 本院98年度司執字第68669號執行程序中所執行取得，但因罹於時效而剔除之債權   4438萬3060元   493萬1451元   246萬5726元   246萬5726元   3 對賴金城（其繼承人為劉甄容、賴美麗、賴承益、賴俊仲、賴琛庭）之不當得利債權   1445萬0182元   160萬5576元   80萬2788元   80萬2788元  4 對賴聰明之相當於租金之不當得利債權  530萬6612元  58萬9624元  29萬4812元  29萬4812元  5 對賴聰明已罹於時效之相當於租金之不當得利債權  255萬6228元   28萬4025元  14萬2013元  14萬2013元 合計   954萬7620元 477萬3810元 477萬3810元 
以上正本係照原本作成。
如對本判決上訴，須於判決送達後20日內向本院提出上訴狀。如
委任律師提起上訴者，應一併繳納上訴審裁判費。
中　　華　　民　　國　　111 　年　　7 　　月　　28　　日
                                書記官  林佩倫